【裁判字號】    98,訴,15
【裁判日期】    980420
【裁判案由】    清償借款
【裁判全文】
臺灣臺東地方法院民事判決                98年度訴字第15號
原      告  華南商業銀行股份有限公司
法定代理人  乙○○
訴訟代理人  丙○○
被      告  丁○○
            癸○○
            子○○
            丑○○
            辛○○
            陳瑞貞
            戊○○
            壬○○
            己○○
            庚○○
上  四  人
訴訟代理人  邱聰安律師
上列當事人間請求清償借款事件，本院於民國98年4月13日言詞
辯論終結，判決如下：
    主      文
原告之訴及假執行之聲請，均駁回。
訴訟費用新臺幣參萬陸仟捌佰參拾捌元，由原告負擔。
    事實及理由
壹、程序方面：
    被告丁○○、癸○○、子○○、丑○○、辛○○、陳瑞貞經
    合法通知，未於言詞辯論期日到場，查無民事訴訟法第386
    條各款所列之情形，爰依原告之聲請，由其一造辯論而為判
    決，合先敘明。
貳、原告主張：
    被告之被繼承人陳歐水雲於民國74年11月20日在原告之約定
    書（下稱系爭約定書）上按捺指紋及核蓋印章，依該約定書
    第1條約定：「立約人對貴行（係指原告）所負之借款、票
    款、透支、墊款、保證及其他一切債務，均願依照約定期限
    如期清償，並拋棄一切抗辯權」；第24條約定：「舉凡使用
    於貴行（係指原告）往來之各種票據、借據及其他一切憑證
    、文件之印文，貴行以肉眼認為與立約人留存於貴行之任一
    印鑑相符而為交易時，即視為立約人所為之有效法律行為，
    立約人願負一切責任，絕無異議」。第三人美芳食品有限公
    司（下稱美芳公司，董事長為被告戊○○，即被繼承人陳歐
    水雲之子）(1)於87年06月22日向原告借款新臺幣（下同）60
    0,000元、1,400,000元；(2)另於87年12月30日向原告借款40
    0,000元、1,600,000元，均約定屆期一次清償，利息按原告
    基本放款利率加碼1.475按月計付，若原告基本放款利率調
    整時，自調整日起隨同調整，對逾期超過6個月以內部分，
    按上開利率加計百分之10，逾期超過6個月之部分，按上開
    利率加計百分之20之違約金（下稱系爭借款）。美芳公司在
    上開借款到期日後，未見清償，目前尚結欠原告如「附表」
    所示之本金、利息、違約金。而原告係以：被告之被繼承人
    陳歐水雲在系爭借款之4紙借據｛下稱系爭借據，見本院卷
    （下同）第11頁、第13頁、第15頁至第16頁｝上所留印文，
    與系爭約定書所留印文相同，而認定其為系爭借款之連帶保
    證人。嗣陳歐水雲於91年12月29日死亡，而被告均未為拋棄
    或限定繼承之聲請，自應就陳歐水雲之債務負連帶清償之責
    任。爰依消費借貸、連帶保證、繼承之法律關係起訴，並聲
    明求為判決：(一)被告應連帶給付原告如附表所示之本金、利
    息及違約金，(二)願提供現金或同額之90年度甲類第1期中央
    政府建設公債為擔保後，請准宣告假執行（第144頁）。
參、被告戊○○、壬○○、己○○、庚○○則以：
    被告之被繼承人陳歐水雲有無擔任系爭借款之連帶保證人，
    應具體認定其有無為保證之真意，豈能僅以陳歐水雲在系爭
    借據上之印文與系爭約定書上之印文相同，而認定陳歐水雲
    即為系爭借款之連帶保證人。陳歐水雲不識字，82年間已有
    記憶時常喪失、不認得家人之癡呆症；84年間因腦中風導致
    右側偏癱、行動不便，需人照顧；88年間罹患智能退化、記
    憶減失、定象感混亂、言語表達理解能力受損，四肢行用能
    力失能，大小便失禁，生活須依賴他人照護，故不可能為美
    芳公司作保等語置辯，並聲明：(一)原告之訴駁回，(二)願供擔
    保，請准宣告免為假執行（第144頁）。
肆、被告丁○○、癸○○、子○○、丑○○、辛○○、陳瑞貞方
    面：
    均未於言詞辯論期日到場，亦均未提出書狀作何聲明或陳述
    。
伍、下列事實為兩造所不爭執（第145頁、第167頁），自應堪信
    為真實，本院爰逕採為辯論及判決之基礎。
一、陳歐水雲於74年11月20日在原告處簽立系爭約定書，並在該
    約定書上按捺指紋及核蓋印章。
二、美芳公司尚結欠原告如附表所示之本金、利息及違約金。
三、系爭借款之4紙借據（即系爭借據）內連帶保證人欄項下，
    有陳歐水雲簽名之字樣及印文。
  (一)系爭借據上陳歐水雲之簽名，經肉眼比對，與系爭約定書上
    之簽名不同。
  (二)系爭借據上陳歐水雲所留印文，經肉眼比對，與系爭約定書
    上所留印文相同。
  (三)系爭借據，以肉眼比對，均為同一人所簽。
四、原告係以：陳歐水雲在系爭借據上所留印文，與系爭約定書
    所留印文相同，而認為被告因繼承關係，應負連帶清償之責
    任。
五、陳歐水雲於97年11月29日死亡，而被告均為陳歐水雲之繼承
    人，且均未聲明拋棄或限定繼承。
陸、本件經兩造同意行集中審理，並協議、整理限縮爭點為（第
    145頁、第167頁）：
一、原告能否舉證陳歐水雲為系爭借款之連帶保證人？
二、若陳歐水雲確為為系爭借款之連帶保證人時，則被告應否負
    連帶清償之責任？
柒、得心證之理由：
一、原告能否舉證陳歐水雲為系爭借款之連帶保證人？
    「按對保與否，固非保證契約之成立要件，惟稱保證者，謂
    當事人約定一方於他方之債務人不履行債務時，由其代負履
    行責任之契約，民法第739條定有明文。而連帶保證為保證
    契約之一種，自應由雙方當事人就保證人願與主債務人負同
    一清償責任有意思之合致，始足成立。」，最高法院96年度
    臺上字第2830號判決意旨參照（第181頁）。次按當事人主
    張有利於己之事實者，就其事實有舉證之責任，民事訴訟法
    第277條定有明文。原告主張：陳歐水雲為系爭借款之連帶
    保證人乙節，既為被告所否認，則原告就確與陳歐水雲成立
    連帶保證契約乙情，應負舉證之責甚明。經查：
  (一)證人寅○○（即陳歐水雲於74年11月20日簽立系爭約定書時
    之對保人及經辦人）結證：「（74年11月20日陳歐水雲所簽
    立之約定書（即系爭約定書）上『對保人』、『經辦人』欄
    內，是否由你所核章？）是的。」、「（陳歐水雲在系爭約
    定書，有無親自到場對保？）有。」、「（系爭約定書『對
    保簽章』欄內有『陳歐水雲』簽名之字樣，是由誰所簽？）
    因為陳歐水雲不認識字，時間很久了，印象中應該是由見證
    人之一人之戊○○代簽的（戊○○是陳歐水雲的兒子）。」
    、「（為何會有見證人戊○○、丁○○之簽名及核章（陳歐
    水雲識字否）？依銀行的內規，因陳歐水雲不識字，由陳歐
    水雲蓋指印時，必需有二位見證人。」、「（系爭約定書『
    對保簽章』欄內所留『陳歐水雲』之印文，是由誰所核蓋？
    ）是由陳歐水雲親自蓋的。」、「（系爭約定書內『對保簽
    章』欄內所留指印，是由誰所按捺？）是陳歐水雲自己按捺
    指印的。」等語（第168頁至第169頁）。參酌陳歐水雲既不
    識字，復於82年間已有記憶時常喪失、不認得家人之癡呆症
    ；84年間因腦中風導致右側偏癱，行動不便，需人照顧；88
    年間罹患智能退化、記憶減失、定象感混亂、言語表達理解
    能力受損，四肢行用能力失能、大小便失禁，生活須依賴他
    人照護等情，有馬偕醫院病歷記錄、診斷證明書影本在卷可
    稽（第114頁至第132頁）。另考量系爭借據上確無陳歐水雲
    所按納之指印，更無見證人簽名於上，有系爭借據影本附卷
    可按；及原告對：「系爭借據，以肉眼比對，均為同一人所
    簽。」、「系爭借據上陳歐水雲之簽名，經肉眼比對，與系
    爭約定書上之簽名不同。」等情不爭執（第145頁）。據此
    ，陳歐水雲在不識字，且罹患前揭病症之情況下，確實無能
    到場，亦無法就是否擔任系爭借款連帶保證人表示意見，並
    未在系爭借據上簽名或按納指紋乙情，應可認定。
  (二)另據證人甲○○（即系爭借款之經辦及印鑑、約定書之核對
    人員）結證：「（第三人美芳食品有限公司借款金額分別為
    60萬、140萬；40萬、160萬（即系爭借款），借款日分別為
    87年6月22日；87年12月30日之借據（提示P11、13、15、16
    借據）內之『印鑑約定書核對』欄內，是否由妳所核章（提
    示該系爭借據）？）是的。」、「（陳歐水雲在系爭借款，
    有無親自到場對保？）我不知道借據上面的『陳歐水雲』的
    簽名是否是她本人親簽的。」、「（妳有無親自見到陳歐水
    雲，並確認其知道有為系爭借款連帶保證人之真意？）我沒
    有親自見到陳歐水雲，也不知道她有沒有為系爭借款連帶保
    證人之真意。」、「（妳何以認為已經完成陳歐水雲為系爭
    借款連帶保證人之程序？）依系爭約定書第24條約定：「舉
    凡使用於貴行（係指原告）往來之各種票據、借據及其他一
    切憑證、文件之印文，貴行以肉眼認為與立約人留存於貴行
    之任一印鑑相符而為交易時，即視為立約人所為之有效法律
    行為，立約人願負一切責任，絕無異議」。系爭借據上陳歐
    水雲之印文與系爭約定書上之印文相符。所以我認為我已經
    完成了對陳歐水雲對保的手續。」、「我沒有親自看到陳歐
    水雲在系爭借據上面簽名，我也沒辦法確認陳歐水雲有無為
    系爭借款連帶保證人之真意，我不知道系爭借據上的簽名及
    印文是誰所簽的、所蓋的，我只是按照內部規定，只要借據
    上的印文與約定書上面的印文是相符的，我就認為已經完成
    了對保的手續。」等語（第170頁至第172頁）。據此，陳歐
    水雲並未在系爭借款對保時到場，而證人甲○○亦未法確認
    陳歐水雲有為系爭借款連帶保證人之真意等情，應無疑義。
    另原告並未就陳歐水雲有為系爭借款連帶保證人之真意，及
    與原告成立連帶保證契約之事實，舉證以實其說。職是，原
    告主張陳歐水雲係為系爭借款之連帶保證人乙情，並不足採
    。
二、按88年4月21日民法債編增訂之第247條之1，係鑑於我國國
    情及工商發展之現況，經濟上強者所預定之契約條款，他方
    每無磋商變更之餘地，為使社會大眾普遍知法、守法起見，
    乃於本法中列原則性規定，明定附合契約之意義，並為防止
    此類契約自由之濫用及維護交易之公平，列舉4款有關他方
    當事人利害之約定，如按其情形顯失公平者，明定該部分之
    約定為無效，最高法院96年度臺上字第168號判決意旨可資
    參照。另依照當事人一方預定用於同類契約之條款而訂定之
    契約，係為免除或減輕預定契約條款之當事人之責任者，或
    為加重他方當事人之責任，或使他方當事人拋棄權利或限制
    其行使權利之約定，按其情形顯失公平者，該部分約定無效
    ，民法第247條之1第1款至第3款分別定有明文。而所謂「免
    除或減輕預定契約條款之當事人之責任者」、「加重他方當
    事人之責任者」、「使他方當事人拋棄權利或限制其行使權
    利者」，均係指一方預定之契約條款，為他方所不及知或無
    磋商變更之餘地者而言；所稱「按其情形顯失公平者」，則
    係指依契約本質所生之主要權利義務，或按法律規定加以綜
    合判斷，有顯失公平之情形而言，最高法院94年度臺上字第
    2340號、96年度臺上字第168號判決意旨可資參照（第181頁
    ）。至於「修正之民法第247條之1之規定，於民法債編修正
    施行前訂定之契約，亦適用之。」民法債篇施行法第17條復
    定有明文。經查：
  (一)依系爭約定書共計29條（第180頁），乃原告為與客戶，就
    前揭同類貸款等商品，預先擬定、繕列印製，而使用相同內
    容之契約甚明。而陳歐水雲並不識字，故未在系爭約定書上
    簽名，至於在系爭約定書上所按納之指紋，亦由2位見證人
    簽名以示證明等情，業經證人寅○○證述在案（第168頁至
    第169頁）。據此，陳歐水雲對系爭約定書上密密麻麻之預
    定條款，橫情當無法詳細推敲、逐一商議、以決定取捨，再
    與原告互為表示意思一致後，而成立系爭約定書之契約，故
    系爭約定書應屬定型化契約，應無疑義。而本件系爭約定書
    ，雖係於前揭條文修訂前所簽立，惟仍有該條規定之適用，
    自屬當然。
  (二)依系爭契約書第24條記載：「舉凡使用於貴行（係指原告）
    往來之各種票據、借據及其他一切憑證、文件之印文，貴行
    以肉眼認為與立約人留存於貴行之任一印鑑相符而為交易時
    ，即視為立約人所為之有效法律行為，立約人願負一切責任
    ，絕無異議」（第180頁：下稱系爭定型化條款）。而原告
    亦僅憑陳歐水雲在系爭借據上所留印文，核與系爭約定書上
    所留印文相同，暨主張依系爭條款之約定，視為陳歐水雲就
    系爭借款所為有效之連帶保證之行為，而應負連帶保證人之
    責任等語。惟：原告為一大型之金融機構，其與一般民眾間
    之交易往來，動輒涉及個人之財產權，且其交易之金額，亦
    非一般私人借貸所能比擬，故原告於進行各項金融貸放業務
    時，本即應基於專業金融機構之身份，負擔較一般人更高度
    之注意義務，諸如：連帶保證人是否確為借款人而保證、其
    保證之額度、提供之擔保等項，均須以較高度之標準，確實
    進行審核及踐行親自對保之程序，藉以保障金融交易秩序之
    安全，乃為當然。據此，系爭定型化條款所載：僅憑立約人
    所留存於原告之任一印鑑相符而為交易時，即視為立約人所
    為之有效法律行為，立約人願負一切責任之條款，依當時之
    時空背景，陳歐水雲並無磋商變更之餘地，而綜觀該條款之
    內容，顯係：減輕或免除原告在辦理金融貸放業務時之實質
    審核義務、應踐行之親自對保程序之程序，並使原告執業人
    員因疏於注意義務，所致之風險，轉由立約人負擔，及在於
    訟訴上使原告得據以免除其舉證責任，將之轉嫁予他造；且
    加重陳歐水雲（即立約人）之責任，或使其拋棄權利，或限
    制其行使權利之約定。而系爭定型化條款，依該契約本質所
    生之主要權利義務，及與民法第247條之1之立法意旨，加以
    綜合判斷後，本院認：對陳歐水雲存有顯失公平之情。職是
    ，該條款對陳歐水雲當屬無效，應為灼然。
三、依原告所陳系爭借款於87年間所適用之：原告授信業務對保
    作業要點第五點、(二)、３所載：「對保時，應該核對立約人
    國民身份證正本....，且其照片與本人相同（影本留存）後
    ，請立約人在『對保簽章』欄內蓋用立約印鑑，並親自簽名
    重疊於立約印鑑上面」，有該授信業務對保作業要點影本附
    卷可按（第176頁至第179頁）。然：
  (一)陳歐水雲在系爭借款對保時，既未到場，則原告如何確認陳
    歐水雲身份證上之照片確與其本人相同？併進而請陳歐水雲
    在對保簽章欄內蓋用立約印鑑，及親自簽名重疊於立約印鑑
    上面？故該對保作業應屬尚未完成。
  (二)另陳歐水雲於74年簽立系爭約定書之後，自82年至88年間既
    已罹患智能退化、四肢行用能力失能、大小便失禁，生活須
    依賴他人照護等情，業如前述。若原告認陳歐水雲於87年間
    ，仍有為系爭借款連帶保證人之信用時，則應更加謹慎審核
    ：該不識字、年逾73歲、身體狀況近乎精神耗弱或心神喪失
    程度之人，是否仍有表示為系爭借款連帶保證人之意識，及
    可否與原告成立連帶保證契約等情，斷無於陳歐水雲在上開
    窘困之情況下，卻僅憑在系爭借據上曾留存與13年前系爭約
    定書上相同之印文，更在陳歐水雲未到場對保，原告亦不知
    系爭借據上陳歐水雲之簽名字樣、印文係由何人所簽、蓋之
    狀況下，仍須由其負擔因曾所留印文所示之債務，況且在其
    死亡後，仍須由其繼承人背負猶如賣身契般之債務，此情對
    陳歐水雲顯屬不公平。
  (三)若原告仍認：僅以對連帶保證人實屬不利或與對保方式相違
    之系爭定型化條款，即得以免除或降低原告辦理貸款，須屢
    行確實對保之作業方式，而達訴訟上將舉證責任轉嫁予連帶
    保證人之目的，則此違乎常態之授信方式，若有爭議時，理
    應由原告負舉證之責，否則貸款保障及交易安全之機制，將
    蕩然無存。
四、綜上所述，系爭定型化條款因有民法第247條之1第1款至第3
    款之事由，按其情形，對陳歐水雲顯失公平，自應認定該條
    款為無效。而原告對：陳歐水雲就系爭借款確有為連帶保證
    之真意，及確與原告成立連帶保證契約乙情，並未舉證以實
    其說，故無由推論陳歐水雲有為系爭借款連帶保證人之事實
    ，揆諸前揭規定及說明，陳歐水雲自無庸就美芳公司之系爭
    借款負清償之責。至於被告雖均為陳歐水雲之繼承人，亦均
    無庸就系爭借款負清償之責，應為當然。從而，原告依民法
    消費借貸、連帶保證、繼承之法律關係，對被告請求給付如
    其聲明所示之金額、利息、違約金，均無理由，不應准許。
    至於前揭兩造所限縮第二點之爭點，亦無再斟酌之必要。另
    原告之訴既經駁回，其假執行之聲請，已失所附麗，亦應予
    駁回。至於原告若因陳歐水雲無須對系爭借款負連帶保證人
    之責任，而致生之損害，乃因原告未屢行確實之對保程序所
    致，本即應由原告自負其責，附此敘明。
捌、據上論結，本件原告之訴為無理由，依民事訴訟法第78條、
    第87條第1項之規定，判決如主文。
玖、訴訟費用額之部分，依後附計算書確定如主文所示。
中    華    民    國    98    年    4    月    20    日
                  民事庭  法  官  陳兆翔
以上正本，係照原本作成。
如對本判決上訴，須於判決送達後20日內，向本院提出上訴狀。
中    華    民    國    98    年    4    月    21    日
                          書記官  林建成
計算書：
項        目    金  額（新臺幣）
第一審裁判費    36,838元


司法院資訊處製作；財團法人民間司法改革基金會備份。
